ACORDAO-COMPLETO-2411691

ACÓRDÃO 6482/2020 ATA 18/2020 - PRIMEIRA CÂMARA

VISTOS, relatados e discutidos estes autos que tratam de ato de concessão de aposentadoria emitido pela Universidade Federal do Piauí; 
ACORDAM os Ministros do Tribunal de Contas da União, reunidos em Sessão da 1ª Câmara, com fundamento no art. 71, inciso III, da Constituição Federal, nos arts. 1º, inciso V, e 39, inciso II, da Lei 8.443/1992, no art. 260, § 1º, do RI/TCU e ante as razões expostas pelo Relator, em: 
9.1. considerar prejudicado o exame de mérito do ato de alteração de número Sisac 10498303-04-2005-000028-0, emitido em favor de Moaci Soares de Oliveira (XXX.588.403-XX) uma vez que a referida versão submetida a registro não traz informações novas em relação ao ato inicial já apreciado pela legalidade (Acórdão 2322/2007-TCU-Primeira Câmara) ; 
9.2. considerar ilegais os atos de concessão de aposentadoria emitidos em favor de Maria Margarida Fonteles Maciel (XXX.235.113-XX) e Neiva Sedenho de Carvalho (XXX.621.338-XX) , recusando os respectivos registros; 
9.3. dispensar a devolução dos valores indevidamente recebidos até a data da ciência pela Universidade Federal do Piauí do presente acórdão, com base no Enunciado 106 da Súmula da Jurisprudência do TCU; 
9.4. determinar à Universidade Federal do Piauí, com base no art. 45 da Lei 8.443/1992, que:
9.4.1 faça cessar os pagamentos decorrentes dos atos impugnados, comunicando ao TCU, no prazo de quinze dias, as providências adotadas, nos termos do art. 262, caput, do Regimento Interno do TCU, art. 8º, caput, da Resolução-TCU 206/2007 e art. 19, caput, da Instrução Normativa-TCU 78/2018;
9.4.2. ajuste a proporcionalidade dos proventos de Maria Margarida Fonteles Maciel (CPF: XXX.235.113-XX) para a porcentagem de 70% bem como exclusa dos proventos da interessada, a rubrica judicial referente a plano econômico;
9.4.3. esclareça à Sra. Neiva Sedenho de Carvalho (CPF: XXX.621.338-XX) que ela poderá optar por:
9.4.3.1. retornar à atividade para completar os requisitos temporais das respectivas aposentadorias, as quais deverão fundamentar-se nas regras vigentes no momento da nova concessão; ou
9.4.3.2. requerer nova aposentadoria, com fundamento no art. 40, § 1º, inciso III, alínea "b", da CF/1988, da redação vigente antes da EC 103/2019, com proventos calculados pela média das remunerações, proporcionais ao tempo de contribuição (26/30) .
9.4.4. emita novos atos de aposentadoria, considerando os subitens 9.4.2 e 9.4.3.2, livres das irregularidades apontadas, submetendo-o ao TCU, no prazo de trinta dias, consoante os arts. 262, § 2º, do Regimento Interno do TCU e 19, § 3º, da Instrução Normativa TCU 78/2018;
9.4.5. comunique às interessadas cujos atos foram apreciados pela ilegalidade o teor desta decisão, alertando-as de que o efeito suspensivo proveniente da interposição de eventuais recursos não as eximem da devolução dos valores percebidos indevidamente após as respectivas notificações, caso os recursos não sejam providos;
9.4.6. no prazo de 30 (trinta) dias, contados da ciência desta decisão, envie a este Tribunal documentos comprobatórios de que as interessadas estão cientes da presente deliberação.
9.4.7. promova, nos proventos do Sr. Moaci Soares de Oliveira, as correções das irregularidades que foram apontadas no Acórdão 2322/2007-TCU-Primeira Câmara, em especial a exclusão da parcela referente à URP (26,05%) , no valor atual de R$ 436,63.

Atos de concessão de aposentadoria emitidos pela Fundação Universidade Federal do Piauí. Apreciação para fins de registro.

Primeira Câmara

Fundação Universidade Federal do Piauí.

3. Interessados: Maria Margarida Fonteles Maciel (XXX.235.113-XX); Moaci Soares de Oliveira (XXX.588.403-XX); Neiva Sedenho de Carvalho (XXX.621.338-XX).

13.1. Ministros presentes: Walton Alencar Rodrigues (Presidente), Benjamin Zymler, Bruno Dantas e Vital do Rêgo (Relator).

VITAL DO RÊGO

Adoto como relatório, com os devidos ajustes de forma, a instrução elaborada no âmbito da Secretaria de Fiscalização de Pessoal (peça 22) , com a qual se manifestou de acordo o corpo gerencial daquela unidade técnica especializada (peça 23) , a seguir transcrita:
INTRODUÇÃO
1.	Trata-se de atos iniciais de concessão de aposentadoria de Maria Margarida Fonteles Maciel e Neiva Sedenho de Carvalho, e de alteração de Moaci Soares de Oliveira, ex-servidores da Fundação Universidade Federal do Piauí.
2.	Os atos foram submetidos, para fim de registro, à apreciação do Tribunal de Contas da União (TCU) , de acordo com o art. 71, inciso III, da Constituição Federal. O cadastramento e a disponibilização ao TCU ocorreram por intermédio do Sistema de Apreciação e Registro de Atos de Admissão e Concessões, na forma dos arts. 2º, caput e incisos I a VI, e 4º, caput, da Instrução Normativa - TCU 78/2018.
EXAME TÉCNICO
3.	De forma a sanear os autos e permitir o exercício do contraditório e ampla defesa por parte dos interessados, dado que os atos deram entrada no TCU há mais de 5 anos, foi encaminhada oitiva por meio da jurisdicionada, consoante a peça 3. Os inativos foram notificados conforme ofícios assinados acostados à peça 9.
Ato de Maria Margarida Fonteles Maciel
4.	Em análise preliminar identificou-se que a proporção dos proventos de aposentadoria estaria superior ao previsto na EC 20/98 - fundamento legal utilizado para a inativação - e a rubrica judicial de plano econômico (URP 26,05%) não havia sido absorvida pelos reajustes e reestruturações da carreira. 
5.	Assim, foi encaminhada oitiva à interessada (peça 3) para que se manifestasse a respeito dessas inconsistências. Apesar de devidamente notificada (peça 9) , não houve manifestação junto aos autos.
6.	Consultando-se o contracheque à peça 14, observou-se que a rubrica de plano econômico continua sendo percebida no montante de R$ 660,94.
7.	Quanto a essa rubrica, ressalte-se que o TCU tem por indevido este pagamento, mesmo que amparado por sentença judicial. Quanto a essa questão, é entendimento pacífico nesta Corte que os pagamentos dos percentuais relativos a planos econômicos (como no caso em tela) não se incorporam indefinidamente aos vencimentos, pois têm natureza de antecipação salarial, sendo devidos somente até a reposição das perdas salariais havidas até então, o que ocorre na primeira data-base seguinte àquela que serviu de referência ao julgado. 
8.	Assim, de forma resumida, no que se refere ao pagamento do percentual relativo a planos econômicos, a jurisprudência desta Corte, a exemplo do paradigmático Acórdão 2161/2005-TCU-Plenário, de relatoria do Ministro Walton Alencar Rodrigues, cristalizou-se no sentido de que: 1) o pagamento destacado de vantagem decorrente de plano econômico deferida por sentença judicial não deve extrapolar a data-base seguinte à que serviu de referência ao julgado; 2) vantagem decorrente de plano econômico não se incorpora à remuneração, a menos que orientação em sentido contrário esteja expressamente fixada na decisão judicial que a concedeu; 3) quando sentença judicial determinar expressamente incorporação de vantagem decorrente de plano econômico à remuneração, tal parcela deve ser paga sob forma de vantagem pessoal nominalmente identificada (valores e não percentuais) , sujeita exclusivamente aos reajustes gerais do funcionalismo e sem incidência do respectivo percentual sobre qualquer outra parcela.
9.	Para verificar, portanto, a regularidade da parcela faz-se necessário calcular se os reajustes posteriores da remuneração da interessada foram superiores ao valor da parcela. No caso concreto ora analisado, confrontando-se apenas o valor de seu vencimento básico em 10/2009 (R$ 2.111,43) com o de 09/2019 (R$ 5.144,77) , conforme contracheque à peça 14, infere-se que houve nesse período um aumento suficiente para absorver a parcela judicial decorrente da URP (R$ 660,94) .
10.	 Em relação à proporção dos proventos, consultando-se o Siape (peça 15) , constatou-se que continuam sendo pagos à razão de 25/30 avos, o que configura proporção equivocada. Tal erro decorre do fundamento legal da concessão da ex-servidora, que corresponde à aposentadoria proporcional pela EC 20/98.
11.	 A EC 20/98 manteve a aposentadoria proporcional aos servidores já integrantes da Administração Pública à época, mas estabeleceu, em seu art. 8º, §1º, II, que os proventos dessa modalidade de aposentadoria seriam equivalentes a 70% (acrescido de 5% por ano trabalhado a mais dos mínimos 25 anos) do último salário da ex-servidora - menor, portanto, que os atuais 25/30 avos (83%) atualmente pagos.
12.	 Logo, conclui-se que a proporção dos proventos da interessada deve ser ajustada à porcentagem de 70%, consoante simulação à peça 16, e a rubrica de plano econômico devidamente absorvida, cabendo proposta de julgamento do ato pela ilegalidade e de recusa de seu registro.
Ato de Moaci Soares de Oliveira
13.	 Destaque-se, preliminarmente, que o ato inicial de Moaci Soares de Oliveira (número de controle Sisac 10498303-04-1997-000157-6) foi julgado inicialmente ilegal pelo Acórdão 2075/2005-TCU-Primeira Câmara, de relatoria do Ministro Marcos Bemquerer, devido ao pagamento cumulativo de quintos com a GADF, contrariando a Decisão Plenária 781/2001, além da inclusão da vantagem da URP.  
14.	 Contudo, posteriormente, seu ato foi considerado excepcionalmente legal pelo Acórdão 2322/2007-TCU-Primeira Câmara, de relatoria do Ministro Augusto Nardes.
15.	 Consultando-se o contracheque do interessado à peça 14, verificou-se a percepção de rubrica judicial referente a plano econômico no valor de R$ 436,63 e a GADF no montante de R$ 442,39, bem como o pagamento concomitante das vantagens opção (R$ 2.099,46) e "quintos" (R$ 1.006,37) .
16.	 Quanto à rubrica de plano econômico, consoante exposição nos parágrafos 7-8 e confrontando-se o valor do vencimento básico do inativo em 10/2009 (R$ 1.634,66) com o de 09/2019 (R$ 4.321,61) , infere-se que já deveria ter sido absorvida, pois os reajustes desde 2009 foram maiores que o valor da parcela (R$ 436,63) . Além disso, a GADF não poderia estar sendo percebida em conjunto com a vantagem de "quintos", consoante Decisão Plenária 781/2001.
17.	 Em relação às vantagens "quintos" e "opção", sua percepção em conjunto viola o disposto no §2º do art. 193 da Lei 8.112/90, que dispõe que o recebimento de "opção" excluiria a incorporação de "quintos". 
18.	 Esta Corte de Contas, por meio do Acórdão 2988/2018-TCU-Plenário, de relatoria da Ministra Ana Arraes, confirmou tal entendimento e deixou claro que os inativos só podem receber ou "opção" ou "quintos".
19.	 Assim, a rubrica de plano econômico deveria ser completamente absorvida e o inativo deveria escolher qual vantagem deseja continuar recebendo: "quintos" ou "opção".
20.	 Contudo, conforme exposto acima, o ato inicial do ex-servidor foi julgado legal em 2007, mais especificamente na sessão de 14/8/2007. E tal ato já trazia discriminadas como vantagens as parcelas de "quintos" e "opção".
21.	 Nesse diapasão, considerando que se passaram mais de cinco anos entre o julgamento pela legalidade excepcional do ato inicial, com URP, GADF, "quintos" e "opção", e a presente análise, não cabe ao Tribunal julgar ilegal o ato de alteração por motivo de percepção indevida de vantagens discriminadas no ato inicial devido à preclusão da matéria.
22.	 Tal entendimento ampara-se tanto no Código de Processo Civil (CPC) , Lei 13.105/2015, quanto em jurisprudência desta Egrégia Corte. O artigo 278 do CPC, aplicável subsidiariamente ao processo do TCU, dispõe que "A nulidade dos atos deve ser alegada na primeira oportunidade em que couber à parte falar nos autos, sob pena de preclusão". 
23.	 No mesmo contexto, o entendimento do Tribunal pode ser sintetizado pelo disposto no sumário do Acórdão 7188/2017-TCU-Segunda Câmara, de relatoria do Ministro Vital do Rêgo, que acolheu embargos de declaração, em parte, por motivo de preclusão. O Sumário dispõe que
O TCU, ao recusar o registro de ato de concessão de aposentadoria deve exaurir, na referida análise, as eventuais irregularidades que a concessão submetida a registro apresente, sob pena de preclusão da matéria após passados cinco anos da decisão que julgar ilegal a concessão, caso a irregularidade presente e não identificada no primeiro ato, novamente seja submetida a análise do TCU por meio de ato retificador do primeiro. (grifo nosso) 
24.	 Apesar do Acórdão supracitado tratar de preclusão de irregularidade julgada em ato ilegal, o mesmo entendimento é aplicado no caso de julgamento pela legalidade. Assim, cabe proposta de julgamento pela legalidade do ato e concessão de seu registro.
Ato de Neiva Sedenho de Carvalho
25.	 Em análise preliminar, identificou-se que o tempo de serviço informado no ato da interessada (26 anos, 1 mês e 25 dias) seria insuficiente para sua inativação com proventos integrais. Encaminhou-se, portanto, oitiva de forma a esclarecer a questão, bem como buscar a comprovação de que o exercício de todo o período laboral seria exclusivamente de atividade de magistério (peça 4) .
26.	 A UFPI ao encaminhar a ciência da interessada à oitiva (peça 9) , juntou seu Mapa de Tempo de Serviço (peça 9, p. 5-6) . 
27.	 Já a ex-servidora, em resposta à oitiva (peça 10) , juntou Certidão da Universidade Estadual Paulista "Júlio de Mesquita Filho" comprovando que, dos tempos de serviço averbados em seu ato Sisac, 9 meses não se referem a atividade de magistério (peça 10, p. 3) . Assim, o período laboral exclusivamente na atividade de magistério corresponde a 25 anos, 4 meses e 25 dias.
28.	 Como a concessão da interessada teve início em 28/4/2003, sua aposentadoria se enquadra na regra da transição da EC20/98, prevista em seu art. 8º. 
29.	 Tal artigo exige, para mulher, idade mínima de 48 anos e tempo de contribuição de 30 anos para aposentadoria integral. O §4º do mesmo dispositivo prevê que a professora tem direito a um acréscimo de 20% em seu tempo de serviço de magistério exercido até a publicação da Emenda para fins de aposentadoria. A situação da inativa pode ser resumida na tabela abaixo:
	Aposentadoria Integral

	 (A) Tempo de serviço até a EC 20/98 (descontados os 9 meses de monitoria) : 21 anos e 12 dias

	 (B) Adicional de 20% do art. 8º, §4º, da EC 20/98: 4 anos, 3 meses e 5 dias

	 (C) Tempo de serviço da EC20/98 até o início da concessão: 4 anos, 4 meses e 12 dias

	Tempo total de serviço = A + B + C = 29 anos, 7 meses e 29 dias

	 (D) Pedágio da EC 20/98 (art. 8º, alínea b) : 11 meses e 12 dias

	Tempo necessário para aposentadoria integral: 30 anos, 11 meses e 12 dias (art. 8º, a e b, da EC 20/98) 

Tabela 1: cálculo de tempo de serviço para aposentadoria integral pela EC 20/98
30.	 Pela tabela 1 constata-se que a interessada não possui o tempo de serviço mínimo necessário para aposentadoria integral como professora. Ela soma 29 anos, 7 meses e 29 dias de período de magistério e a EC 20/98 exige 30 anos, 11 meses e 12 dias.
31. Faz-se necessário analisar, nesse diapasão, se a interessada cumpre os requisitos para a aposentadoria proporcional. Estes se encontram previstos no art. 8º, §1º, da EC 20/98. 
32.	 Pela simulação na tabela acosta à peça 17, verificou-se que a inativa não possui tempo suficiente para se aposentar com proventos proporcionais. O tempo de serviço total informado foi de 26 anos, 1 mês e 25 dias. Contudo, para que conseguisse se inativar, necessitava de 26 anos, 3 meses e 13 dias - considerando o pedágio exigido no art. 8º, §1º, b, da EC 20/98.
33. Dessa forma, seu ato merece a chancela de ilegal e recusa de seu registro. Faz-se necessário, ainda, que a ex-servidora retorne à atividade para completar tempo suficiente para sua inativação.
CONCLUSÃO
34.	 Em razão do exposto e tendo em vista a não absorção da rubrica de plano econômico e o pagamento dos proventos em proporção irregular, o ato de Maria Margarida Fonteles Maciel merece a chancela de ilegal e recusa de seu registro.
35. Quanto ao ato de Neiva Sedenho de Carvalho, dado que não possui tempo de serviço de magistério suficiente para aposentadoria integral nem tempo suficiente regular para aposentadoria proporcional, seu ato merece a chancela de ilegal e ter seu registro recusado. Faz-se necessário, ainda, que a ex-servidora retorne à atividade para completar tempo suficiente para sua inativação.
36.	 Por fim, o ato de Moaci Soares de Oliveira não apresenta mácula que comprometa sua regularidade, podendo receber a chancela de legal e ter seu registro concedido.
PROPOSTA DE ENCAMINHAMENTO
37.	 Ante o exposto, e de conformidade com o preceituado no artigo 71, inciso III, da Constituição Federal c/c os arts. 1º, inciso V, e 39, inciso II, da Lei 8.443/92 e os artigos 1º, inciso VIII, e 260, §1º, do Regimento Interno do TCU, propõe-se:
	a) considerar ILEGAIS e recusar o registro dos atos iniciais de aposentadoria de Maria Margarida Fonteles Maciel (CPF: XXX.235.113-XX) e Neiva Sedenho de Carvalho (CPF: XXX.621.338-XX) ;
	b) considerar LEGAL e conceder o registro do ato de alteração de aposentadoria de Moaci Soares de Oliveira (CPF: XXX.588.403-XX) ;
	c) dispensar a devolução dos valores indevidamente recebidos até a data da ciência pela Fundação Universidade Federal do Piauí do Acórdão que vier a ser proferido, com base no Enunciado 106 da Súmula da Jurisprudência do TCU;
	d) determinar à Fundação Universidade Federal do Piauí, com fundamento no art. 45 da Lei 8.443/1992, que:
		d.1) faça cessar os pagamentos decorrentes dos atos impugnados, comunicando ao TCU, no prazo de quinze dias, as providências adotadas, nos termos dos arts. 262, caput, do Regimento Interno do TCU;
		d.2) ajuste a proporcionalidade dos proventos de Maria Margarida Fonteles Maciel (CPF: XXX.235.113-XX) para a porcentagem de 70% e promova a absorção da rubrica judicial referente a plano econômico;
		d.3) comunique à Neiva Sedenho de Carvalho (CPF: XXX.621.338-XX) que deve retornar à atividade para completar tempo suficiente para inativação;
	d.4) cadastre novo ato para Maria Margarida Fonteles Maciel (CPF: XXX.235.113-XX) , livre das irregularidades apontadas, nos termos do artigo 262, §2º, do Regimento Interno do TCU;
	d.5) informe às interessadas o teor do Acórdão que vier a ser prolatado, nos termos do artigo 4º, §3º, da Resolução-TCU 170/2004, alertando-as de que o efeito suspensivo proveniente de eventual interposição de recurso junto ao TCU não as exime da devolução dos valores indevidamente percebidos após a notificação, em caso de não provimento desse recurso;
	d.6) encaminhe ao TCU, no prazo de trinta dias, comprovante da data de ciência do teor desta deliberação pelas interessadas.
2.	O Ministério Público, representado nos autos pelo Procurador Dr. Rodrigo Medeiros de Lima, manifestou-se de acordo com a proposição da unidade técnica (peça 24) . 
É o Relatório.

não há.

Procurador Rodrigo Medeiros de Lima.

APOSENTADORIA. PAGAMENTO DE VANTAGEM DECORRENTE DE PLANO ECONÔMICO (URP) COM FUNDAMENTO EM DECISÕES JUDICIAL TRANSITADA EM JULGADO. EXAURIMENTO DO COMANDO SENTENCIAL. PROPORÇÃO DE PROVENTOS EM DESACORDO COM A REGRA DADA PELO FUNDAMENTO LEGAL UTILIZADO. INSUFICIÊNCIA DE TEMPO AVERBADO PARA APOSENTAÇÃO PELO FUNDAMENTO LEGAL UTILIZADO. ILEGALIDADE DE DOIS ATOS. ALTERAÇÃO DE ATO INICIAL JÁ APRECIADO PELA LEGALIDADE, SEM INFORMAÇÕES NOVAS PARA CARACTERIZÁ-LO COMO TAL. EXAME DE MÉRITO PREJUDICADO. DETERMINAÇÕES.

APOSENTADORIA (APOS)

Secretaria de Fiscalização de Pessoal (Sefip).

Aprecia-se, nesta oportunidade, atos de concessão de aposentadoria emitidos pela Fundação Universidade Federal do Piauí em favor dos ex-servidores Maria Margarida Fonteles Maciel (inicial) , Neiva Sedenho de Carvalho (inicial) e Moaci Soares de Oliveira (alteração) .
Em análise preliminar, a Sefip identificou, nos atos submetidos a registro os seguintes indícios de irregularidades:
	Nome
	Data de vigência do ato
	Data de disponibilização do ato ao TCU
	Indício de irregularidade encontrado

	Maria Margarida Fonteles Maciel
 (inicial) 
	4/6/2001
	21/12/2004
	a) proporção dos proventos da aposentadoria (25/30) superior ao permitido pelo fundamento utilizado. De acordo com a regra de transição constante na Emenda Constitucional nº 20/1998, teria direito a uma aposentadoria proporcional de 70% (setenta por cento) ; 
b) erro na execução da sentença judicial que determinou o pagamento do URP (26,05%) , o qual consiste no pagamento dessa parcela sem considerar, para fins de absorção, as novas estruturas remuneratórias implantadas após o provimento jurisdicional.

	Moaci Soares de Oliveira
 (alteração) 
	17/11/1997
	8/8/2005
	a) erro na execução da sentença judicial que determinou o pagamento do URP (26,05%) , o qual consiste no pagamento dessa parcela sem considerar, para fins de absorção, as novas estruturas remuneratórias implantadas após o provimento jurisdicional.

	Neiva Sedenho de Carvalho
 (inicial) 
	28/4/2003
	12/11/2004
	a) tempo de serviço informado (26 anos, 1 mês e 25 dias) insuficiente para permitir a aposentadoria integral, segundo o fundamento utilizado.

Além do indício acima, a Sefip identificou, nos proventos do ex-servidor Moaci Soares o pagamento da vantagem denominada GADF no valor de R$ 442,39 concomitante com o pagamento de quintos (R$ 1.006,37) e opção (R$ 2.099,46) . No entanto, a despeito de tais irregularidades, a unidade técnica observou que o ato inicial emitido em favor do inativo (10498303-04-1997-000157-6) já contemplava as parcelas inquinadas além da URP (26,05%) e já foi considerado legal por esta Corte de Contas por meio do Acórdão 2322/2007-TCU-Primeira Câmara, da relatoria do Min. Augusto Nardes. Considerando a impossibilidade de se realizar revisão de ofício do acórdão que apreciou pela legalidade o ato inicial emitido em favor do referido interessado, a Sefip propõe considerar legal o ato de alteração constante dos autos. 
Em relação aos outros dois atos, tendo em vista os indícios apontados e em razão de haver transcorrido lapso temporal superior a 5 anos entre a disponibilização dos atos ao TCU e a análise por esta Corte de Contas, nos termos do Acórdão 587/2011-TCU-Plenário, foram oportunizadas, às interessadas, as garantias constitucionais referentes ao contraditório e à ampla defesa (peça 4) . Em paralelo, a Sefip também realizou diligência junto a entidade com vistas a obter esclarecimentos acerca do tempo averbado na aposentadoria concedida em favor da Sra. Neiva Sedenho (peça 3) .
A senhora Maria Margarida, a despeito de regularmente notificada (peça 9) , não compareceu aos autos. Já a Sra. Neiva Sedenho de Carvalho compareceu aos autos (peça 10) para juntar Certidão da Universidade Estadual Paulista "Júlio de Mesquita Filho" comprovando que, dos tempos de serviço averbados em seu ato Sisac, 9 meses não se referem a atividade de magistério (peça 10, p. 3) . A UFPI enviou os esclarecimentos requeridos por meio da documentação juntada na peça 9. 
Destarte, a Secretaria de Fiscalização de Pessoal, após analisar as informações carreadas aos autos, propõe em conclusão: 
34. Em razão do exposto e tendo em vista a não absorção da rubrica de plano econômico e o pagamento dos proventos em proporção irregular, o ato de Maria Margarida Fonteles Maciel merece a chancela de ilegal e recusa de seu registro. 
35. Quanto ao ato de Neiva Sedenho de Carvalho, dado que não possui tempo de serviço de magistério suficiente para aposentadoria integral nem tempo suficiente regular para aposentadoria proporcional, seu ato merece a chancela de ilegal e ter seu registro recusado. Faz-se necessário, ainda, que a ex-servidora retorne à atividade para completar tempo suficiente para sua inativação. 
36. Por fim, o ato de Moaci Soares de Oliveira não apresenta mácula que comprometa sua regularidade, podendo receber a chancela de legal e ter seu registro concedido.
O Ministério Público junto ao TCU, em seu parecer, ratificou as conclusões da Sefip.
II
Registro minha concordância com as conclusões de mérito formuladas nos pareceres precedentes para os atos emitidos em favor de Maria Margarida e Neiva Sedenho. No que diz respeito ao ato emitido em favor do interessado Moaci Soares de Oliveira, entendo que o encaminhamento a ser proposto deve ser diverso daquele alvitrado pela Sefip e MPTCU.
De início, no que diz respeito ao ato emitido em favor de Maria Margarida Fonteles Maciel, observo que a referida inativa ainda percebe a parcela judicial referente à URP. Nesse caso, não é demais lembrar que referida parcela remuneratória, decorrente de plano econômico, mesmo que paga em decorrência de decisão judicial transitada em julgado, deveria ter sido absorvida após os aumentos de remuneração provocados pela implantação de plano de carreira posterior, exceto se de outra forma expressamente deliberar o pronunciamento jurisdicional. 
9.1.	Tal entendimento encontra-se espelhado no Enunciado 322 do Tribunal Superior do Trabalho e em vários julgados desta Corte de Contas e do próprio Supremo Tribunal Federal, a exemplo das deliberações adotadas nos MS 27.963/DF (DJe de 8/5/2009) e 27.648/DF (DJe 5/3/2009) , com excertos, respectivamente, a seguir transcritos: 
Neste exame preliminar, parece-me acertada a posição adotada pelo TCU no acórdão ora atacado, ressaltando-se o aspecto de que não houve determinação na decisão judicial de que a parcela referente a URP fosse paga mesmo após o reajuste salarial subsequente. A decisão judicial, portanto, não instituiu uma parcela autônoma de remuneração, a ser paga eternamente. Concedido por lei aumento de remuneração, as diferenças relativas à URP são absorvidas. Exatamente por isso, em razão de novas circunstâncias de direito ocorridas após o trânsito em julgado da sentença trabalhista, não vislumbro, ao menos nesta primeira análise, violação à coisa julgada. (...) . Indefiro a liminar. Solicitem-se informações. Publique-se. (MS 27.963/DF) 
Da leitura das decisões judiciais proferidas nas reclamações trabalhistas (fls. 50/56, 67/73, 109/115 e 117/123) , verifica-se que, diversamente do afirmado na inicial, não há nenhuma menção, em seus dispositivos, sobre a incorporação das vantagens que constituem objeto das demandas trabalhistas. As decisões limitam-se a condenar a Universidade Federal do Maranhão ao pagamento de diferenças salariais. (.....) 3. Do exposto, valendo-me do art. 205 do RISTF, com a redação dada pela Emenda Regimental 28, de 18.02.2009, denego a segurança. Oportunamente, arquivem-se. Publique-se. (27.648/DF) 
9.2.	Com isso, parcelas tais como a URP (26,05%) , ainda que concedidas por meio de decisão judicial com trânsito em julgado, a partir do momento em que podem ser compensadas por reajustes ou reestruturações de carreiras supervenientes, devem ser necessariamente absorvidas. Nesses casos, não há que se falar em afronta ao ato jurídico perfeito, à coisa julgada, à segurança jurídica e ao princípio da irredutibilidade salarial, já que a produção dos efeitos desejados (recuperar o percentual que teria sido suprimido até o superveniente ajuste pela data base) se cumpriu.
9.3.	Sobre esse entendimento, é válido transcrever a ementa referente ao julgamento de mérito do MS 25.678, da relatoria do Min. Luiz Fux:
EMENTA: AGRAVO REGIMENTAL EM MANDADO DE SEGURANÇA. DIREITO ADMINISTRATIVO. PROVENTOS. APOSENTADORIA. ACÓRDÃO DO TCU QUE DETERMINOU A EXCLUSÃO DE VANTAGEM ECONÔMICA RECONHECIDA POR DECISÃO COM TRÂNSITO EM JULGADO  (URP, 26,05%) . COMPETÊNCIA CONSTITUCIONAL ATRIBUÍDA À CORTE DE CONTAS. MODIFICAÇÃO DE FORMA DE CÁLCULO DA REMUNERAÇÃO. INEXISTÊNCIA DE OFENSA AOS PRINCÍPIOS CONSTITUCIONAIS DA COISA JULGADA, DO DIREITO ADQUIRIDO E DA IRREDUTIBILIDADE DE VENCIMENTOS. DECADÊNCIA. INOCORRÊNCIA. AMPLA DEFESA E CONTRADITÓRIO. AUSÊNCIA DE VIOLAÇÃO. AGRAVO A QUE SE NEGA PROVIMENTO
 (...) 
2. As vantagens remuneratórias pagas aos servidores inserem-se no âmbito de uma relação jurídica continuativa, e, assim, a sentença referente a esta relação produz seus efeitos enquanto subsistir a situação fática e jurídica que lhe deu causa. A modificação da estrutura remuneratória ou a criação de parcelas posteriormente à sentença são fatos novos, não abrangidos pelos eventuais provimentos judiciais anteriores.
3. É cediço que a alteração, por lei, da composição da remuneração do agente público assegura-lhe somente a irredutibilidade da soma total antes recebida, assim concebido: os vencimentos e proventos constitucionais e legais. Precedentes: RE 563.965/RN-RG, Rel. Min. Cármen Lúcia, Tribunal Pleno, DJe 20/3/2009; MS 24.784, Rel. Min. Carlos Velloso, Tribunal Pleno, DJe 25/6/2004.
 (...) 
7. Agravo regimental a que se nega provimento."
 (MS 25678, Relator: Min. Luiz Fux, julgado em 10/2/2015, publicado em DJ 6/3/2015) 
9.4.	Na referida decisão proferida pelo STF, aflora o entendimento da Suprema Corte no sentido de que, sem afrontar a coisa julgada, o direito adquirido, o ato jurídico perfeito e a segurança jurídica é possível suprimir parcelas decorrentes de planos econômicos, ainda que amparadas por decisões judiciais com trânsito em julgado, já que, em razão das alterações na situação fática e jurídica que deu causa ao pedido judicial, a exemplo dos reajustes supervenientes na carreira a que pertencia a interessada, tais parcelas foram devidamente compensadas ao longo dos anos devido a sua natureza jurídica de antecipação salarial. 
9.5.	Quanto à insuficiência de tempo para se aposentar com base no fundamento legal utilizado,  consoante se observa no ato de peça 18, embora não tenha sido preenchido o campo referente à fração, a concessão foi inicialmente emitida na proporção de 70%. Para chegar a tal conclusão basta dividir o valor pago inicialmente a título de gratificação por tempo de serviço (R$ 150,62) pelo percentual referente GATS (18%) , redundando em R$ 836,77 que representa o valor do vencimento básico cheio no momento da concessão. Aplicando o percentual encontrado pela Sefip (70%) na simulação de peça 16 ao valor do vencimento básico cheio, temos o vencimento base proporcional no valor de R$ 585,76, sendo exatamente esse valor que consta no quadro "dados dos proventos", no campo "valor do vencimento base". Ocorre que, em momento posterior, a proporção dos proventos foi majorada para 25/30 (que corresponde ao percentual de 83,33%) sem que tal alteração tenha sido informada ao TCU. Por tal razão, cabe determinar à entidade que ajuste a proporção de proventos da aposentadoria emitida em favor da Sra. Maria Margarida Fonteles Maciel, fazendo constar o percentual de 70%, nos termos do fundamento legal utilizado na aposentação, qual seja, o art. 8º, §1º, II da EC 20/1998.
No que diz respeito ao ato emitido em favor da Sra. Neiva Sedenho de Carvalho, consoante memória de cálculo apresentada pela Sefip na instrução de peça 22 (itens 29-32) e tendo em vista que a interessada contava com apenas 25 anos, 4 meses e 25 dias de atividade de magistério por ocasião de sua inativação (28/4/2003) assiste razão à Sefip quanto a impossibilidade de aposentadoria com proventos integrais ou proporcionais com fundamento no art. 8º da EC 20/1998. Com isso, o ato não reúne condições para receber a chancela da legalidade.
10.1.	Considerando tal fato, convém mencionar que em razão da idade da interessada (65 anos) , ela poderá retornar à atividade para completar o tempo faltante sendo que, nesse caso, a nova inativação será regida pelas regras vigentes, atualmente dadas pela EC 103/2019. A inativa também poderá optar por requerer aposentadoria, com fundamento no art. 40, § 1º, inciso III, alínea "b", da redação vigente da Constituição Federal até a entrada em vigor da EC 103/2019, nos termos a seguir:
Art. 40. Aos servidores titulares de cargos efetivos da União, dos Estados, do Distrito Federal e dos Municípios, incluídas suas autarquias e fundações, é assegurado regime de previdência de caráter contributivo e solidário, mediante contribuição do respectivo ente público, dos servidores ativos e inativos e dos pensionistas, observados critérios que preservem o equilíbrio financeiro e atuarial e o disposto neste artigo.  (Redação dada pela Emenda Constitucional nº 41, 19.12.2003) 
§ 1º Os servidores abrangidos pelo regime de previdência de que trata este artigo serão aposentados, calculados os seus proventos a partir dos valores fixados na forma dos §§ 3º e 17:  (Redação dada pela Emenda Constitucional nº 41, 19.12.2003) 
 (...) 
III - voluntariamente, desde que cumprido tempo mínimo de dez anos de efetivo exercício no serviço público e cinco anos no cargo efetivo em que se dará a aposentadoria, observadas as seguintes condições:  (Redação dada pela Emenda Constitucional nº 20, de 1998) 
 (...) 
b) sessenta e cinco anos de idade, se homem, e sessenta anos de idade, se mulher, com proventos proporcionais ao tempo de contribuição. 
10.2.	No entanto, caso a interessada opte por permanecer aposentada com base no fundamento descrito acima, convém esclarecer que os proventos não terão paridade, serão calculados pela média das 80% maiores remunerações e serão proporcionais à 26/30.
Por fim, no que diz respeito ao ato de alteração emitido em favor de Moaci Soares de Oliveira, observo que já há ato inicial apreciado pela legalidade há mais de 5 (cinco) anos, no qual constaram todas as irregularidades apontadas pela Sefip na instrução de peça 22 (itens 13-24) . Nesse caso, discordo da proposta da unidade técnica no sentido de considerar legal o ato. Isso porque, o ato de alteração em epígrafe em relação ao respectivo inicial não traz nenhuma informação para caracterizá-lo como tal (alteração) . Por tal razão, diante da ausência de elementos novos a serem apreciados por esta corte de Contas, cabe considerar prejudicado o exame de mérito referente ao ato de número Sisac 10498303-04-2005-000028-0.
11.1.	Não obstante, observo que o teor do Acórdão 2322/2007-TCU-Primeira Câmara, por meio do qual este Tribunal apreciou pela legalidade o ato inicial (Sisac 10498303-04-1997-000157-6) referente à aposentadoria do Sr. Moaci Soares, apresentou o seguinte conteúdo:
Considerando que, por meio do Acórdão 2075/2005 inserido na Ata nº 31/2005 - Primeira Câmara, os atos de aposentadorias dos interessados infra-relacionados foram considerados ilegais, negando-se-lhes os registros correspondentes, nos termos do § 1º do art. 260 do Regimento Interno do TCU;
Considerando que, em Sessão de 17/11/2004, o Plenário desta Corte, mediante o Acórdão 1824/2004, exarado no TC Processo 001.168/2004-0, firmou o entendimento de que a Medida Provisória nº 146/2004, posteriormente convertida na Lei nº 10.855/2004, regularizou o pagamento da parcela relativa ao PCCS aos servidores enquadrados no art. 2º da referida lei, tornando regular, por conseqüência, a inclusão daquela vantagem nos seus respectivos atos de aposentadoria;
Considerando que tal entendimento, a partir dos Acórdãos nº s 92/2005 e 1.475/2005, ambos do Plenário, evoluiu no sentido de que, não só o adiantamento do PCCS, mas também outras vantagens incorporadas à remuneração por decisão administrativa ou judicial, nestas incluída a Unidade de Referência de Preços (URP) , foram regularizadas pela citada lei;
Considerando que no sobredito Acórdão 1824/2004-TCU-Plenário, em acatamento aos princípios da racionalidade administrativa e da economia processual, autorizou, excepcionalmente, que os processos de aposentadoria e os recursos, envolvendo pagamento da referida vantagem, sejam considerados legais em sede de relação;
Os Ministros do Tribunal de Contas da União, reunidos em Sessão da 1ª Câmara, em 14/8/2007, quanto ao processo a seguir relacionado, ACORDAM, por unanimidade, com fundamento nos arts. 1º, inciso V, e 39, inciso II, da Lei nº 8.443, de 16 de julho de 1992, c/c os arts. 1º, inciso VIII, 143, inciso II, e 259 a 263 do Regimento Interno, em considerar legais para fins de registro os atos de concessões a seguir relacionados: 
11.2.	Diante de tal comando e considerando que a regularização mencionada no sobredito acórdão não ocorreu para a parcela que decorre de plano econômico (URP) , convém determinar à unidade jurisdicionada que dê cumprimento ao Acórdão 2322/2007-TCU-Primeira Câmara para excluir, dos proventos do Sr. Moaci Soares, a parcela decorrente do percentual de 26,05%.
	Ante o exposto, VOTO para que seja adotada a minuta de acórdão que ora trago ao exame deste Colegiado.
TCU, Sala das Sessões Ministro Luciano Brandão Alves de Souza, em 9 de junho de 2020.
Ministro VITAL DO RÊGO 
Relator